【裁判字號】    92,上易,252
【裁判日期】    920326
【裁判案由】    侵占
【裁判全文】
臺灣高等法院刑事判決                            九十二年度上易字第二五二號
    上  訴  人  臺灣臺北地方法院檢察署檢察官
    被      告  乙○○
右上訴人因侵占案件，不服臺灣臺北地方法院九十年度易緝字第二一九號，中華民國
九十一年十二月十一日第一審判決（起訴案號：臺灣臺北地方法院檢察署八十九年度
偵緝字第三五七號）提起上訴，本院判決如左：
    主  文
上訴駁回。
    理  由
一、本案經本院審理結果，認第一審以查無積極證據足認被告乙○○確實涉有刑法第
    三百三十五條第一項之侵占罪嫌，而為諭知被告無罪之判決，經核並無違誤，應
    予維持，並引用第一審判決書記載之全部證據及理由（如附件）。
二、公訴人上訴意旨雖略以：(一)被告自八十七年八月起即拒繳費用，並拒交還車牌
    、行照，而被告既有父親生病住院須照顧，沒有開車沒有繳錢，無法辦理年度檢
    驗及計程表檢驗乙情，卻於本署偵查中未見提出，迨原審通緝到案後始提出如上
    辯稱，然迄今仍無出示相關單據以實其說，則其上開辯詞云云，即有可疑。況縱
    認被告確有父親住院情事，然其既未營業，大可將所租用之車牌及行照返還車行
    即可。以免繼續產生租金及利息，減輕生活負擔，卻不思此途，反而避不見面，
    迄本署通緝到案後，始返還系爭牌、照，顯與常情不符。(二)本件被告於八十七
    年八月起即未繳交任何費用，並拒絕歸還前開牌、照，遲至八十九年三月二十日
    為本署本件通緝到案後，始於八十九年五月二十三日將上開自有車輛連同車牌、
    行照一併棄置於吉林車行前，其易持有為所有之不法所有意圖，甚為明灼。(三)
    另依據被告與吉林公司所訂之合約約定，被告如有合約第十九條所列之情形時，
    吉林公司得逕行收回號牌，此為被告所明知。然被告於八十七年六月十二日取得
    上開牌、照後，即自同年八月起拒絕繳款，業已符合上述第十九條所約定之情況
    ，卻仍執意繼續使用上開牌照營業，期間更長達一年半以上。參以告訴人代理人
    於偵查中陳稱：渠公司一直未能與被告取得聯繫，即便寄發存證信函通知被告，
    被告亦置之不理，致使告訴人為免車輛號牌遭人濫用造成社會傷害，不得不尋求
    臺北市交通大隊及有關單位查報協尋及查扣系爭車輛，而被告經本署通緝後，始
    出面解決返還號牌等語明確。又被告亦自承其
    發存證信函等節，益徵被告實有基於為自己不法所有之意圖，將吉林公司所有之
    上開汽車車牌二面及行車執照乙張予以侵占。否則何以不願繳還？
三、惟按刑法上之侵占罪，須持有人變易其原來之持有意思而為不法所有之意思，始
    能成立，如僅將持有物延不交還，或有其他原因致一時未能交還，既缺乏主觀要
    件，即難遽以該罪相繩，最高法院六十八年台上字第三一四六號著有判例，可資
    參照。經查：(一)汽車牌照包括號牌、行車執照及拖車使用證，為行車之許可憑
    證，由汽車所有人向公路監理機關申請登記，經清繳其所有違反公路法與道路交
    通管理處罰條例規定之罰鍰及未繳納之汽車燃料使用費並檢驗合格後發給之。又
    汽車牌照不得偽造、變造或矇領，並不得借供他車使用或使用他車牌照行駛。道
    路交通安全規則第八條前段、第十條分別定有明文。析言之，號牌暨行車執照，
    乃汽車所有人將其所有之汽車，依上開規定向公路監理機關申請登記，並經檢驗
    合格後，始由監理機關發給汽車所有人持有，以備車輛監理暨警察機關查驗管理
    之用，而為行車之許可憑證，是號牌及行車執照性質上僅屬政府機關為管理查驗
    車輛，而發給汽車所有人之行車許可憑證，汽車所有人於領得號牌後本應將之懸
    掛於車輛上始得於路上駕駛該車行駛，再本件告訴人與被告約定，由告訴人依被
    告所提供之車體向監理機關領得上開號牌後，交與被告做為載客營業之用，且管
    理費及各項代繳稅費、規費、交通違規罰款等費用由被告自行負擔，此觀諸前開
    雙方訂立之計程車客運業駕駛人自備車輛參與經營契約書第一條、第二條及第九
    條規定甚明，則被告因駕駛營業用小客車載客計程為業，依前開法規於車體上懸
    掛供車輛監理暨警察機關查驗管理之用的上開號牌，並依與告訴人之契約約定自
    行負擔交通違規罰鍰等費用，縱其未依約繳納積欠告訴人之上開費用，而仍使用
    前揭號牌懸掛於車輛上，惟此應屬民事糾葛，尚難認被告主觀上有何侵占前開車
    牌之犯意。(二)本件被告係以駕駛計程車為業，因依規定不能組織交通公司之計
    程車必須靠行營業，而與告訴人訂立「計程車客運業駕駛人自備車輛參與經營契
    約書」，是被告與告訴人訂立「計程車客運業駕駛人自備車輛參與經營契約」之
    目的，本來即係「著眼於需使用車牌、行車執照以駕駛計程車為業」，倘被告持
    續以駕駛該營業小客車營生，即有繼續使用該車牌、行車執照之必要，焉得因此
    反遽謂被告遲未交還車牌、行照即有為自己不法所有之意圖。(三)又告訴人指稱
    被告自八十七年八月間起，即積欠其管理費、各項稅款及交通罰鍰未為給付一節
    ，固為被告所是認，且有告訴人所提出經被告自認真正之繳款明細表、存證信函
    、回執各一紙在卷可憑，惟此係屬被告與告訴人間之債務問題，縱被告迄今猶未
    有能力清償所欠告訴人債務，但亦不能因此即率行認定其於清償前繼續使用上開
    牌照、行照之行為，必有變易持有為所有之不法領得之意思。(四)被告之父馮平
    因直腸腫瘤，於八十七年十一月十二日在國軍松山醫院附設民眾診療服務處行直
    腸腫瘤切除，八十七年十二月二十三日至八十八年十一月二十八日每月接受化學
    治療共十二次療程，最後一次門診為八十九年四月二十五日，此有國軍松山醫院
    附設民眾診療服務處診斷證明書一紙在卷足參，衡情被告之父馮平係自八十七年
    十一月十二日起陸續接受手術切除、化療等療程，期間長達一年，為人子女，必
    定費心照料，耗費錢財，是被告所辯因其父馮平長期住院，且病情反覆，要照顧
    父親，心想等父親康復，即可再駕車營業，所以沒有辦法繳付管理費等費用云云
    ，應堪採信，是被告未能返還告訴人公司車牌、行車執照，係因其欲繼續駕駛營
    業小客車營生之故，然因其父生病，經濟一時困頓，而無法繳付管理費等費用，
    被告並非故不繳付管理費等費用。(五)被告於偵查時經通緝到案，即將該車連同
    車牌、行車執照交還告訴人 (車身部分係供清償欠債之用) ，表示該營業小客車
    (含車牌、行車執照)始終仍在被告使用管領中，並未交付他人，且車牌、行車執
    照必與該車結合始有其意義，實無從認定被告有將系爭車牌、行車執照易持有為
    所有之意思表現於外之客觀情狀，告訴人之指訴只能證明被告有未依約繳付管理
    費等費用、交還車牌、行照之情，然無法證明被告有何積極如買賣、質押等之處
    分行為，揆諸前揭說明，自與侵占罪之構成要件有間，此外，復查無其他積極證
    據足資認定被告涉有公訴人所指之侵占犯行，既不能證明被告犯有侵占罪，依法
    自應為無罪之諭知。
四、綜上論述，公訴人上訴意旨指摘原判決不當，為無理由，應予駁回。
據上論結，應依刑事訴訟法第三百七十三條、第三百六十八條，判決如主文。
本案經檢察官呂光華到庭執行職務。
中    華    民    國      九十二  年       三       月      二十六      日
                             臺灣高等法院刑事第二十四庭
                                 審判長法  官  陳  貽  男
                                       法  官  陳  憲  裕
                                       法  官  徐  世  禎
右正本證明與原本無異。
不得上訴。
                                       書記官  陳  玲  憶
中    華    民    國      九十二  年       三       月      二十六      日
附  件
臺灣臺北地方法院刑事判決                          九十年度易緝字第二一九號
    公  訴  人  臺灣臺北地方法院檢察署檢察官
    被      告  乙○○  男  四十七歲（民國○○○年○月○○日生）
                        住台北市○○○路○段十二巷五十七弄四八號四樓
                        居台中縣龍井鄉○○○路五五五號
                        身分證統一編號：Ａ一二六八七九號
右列被告因侵占案件，經檢察官提起公訴（八十九年度偵緝字第三五七號），本院判
決如左：
    主  文
乙○○無罪。
    理  由
一、公訴意旨略以：被告乙○○於民國八十七年六月十二日至臺北市○○路○段三０
    ０巷二十六弄二十七號一樓「吉林汽車有限公司」（下稱吉林公司）處，借用該
    公司所有Ｂ四－０八一號營業小客車車牌二面及行車執照一幀，以其本人所有、
    引擎號碼為四ＡＫ一０七二五六號國瑞廠牌汽車載客營業（即俗稱靠行）。雙方
    約定被告每月應支付吉林公司新臺幣（下同）一千五百元之行政管理費用，且應
    如期交付吉林車行代墊之稅費、規費、保險費及交通違規罰款，且應依期辦理車
    輛年度檢驗等。詎被告自八十七年十二月間起，竟意圖為自己不法之所有，將前
    揭吉林公司所有而為其持有之車牌兩面、行車執照一幀予以侵占入己，避不見面
    ，相關之行政管理費用、牌照稅、燃料稅、保全費用及交通違規罰款等累積十三
    萬餘元均未繳付，且未辦理汽車年度檢驗及計程表檢驗，吉林公司向臺北市政府
    警察局交通警察大隊等相關單位請求協查前揭行車執照及車牌亦無結果，致使該
    牌照於八十八年八月十一日因車輛逾期未辦年度檢驗而遭臺北市交通事件裁決所
    予以註銷，因認被告涉犯刑法第三百三十五條第一項之侵占罪嫌云云。
二、按犯罪事實應依證據認定之，無證據不得推定其犯罪事實；不能證明被告犯罪者
    ，應諭知無罪之判決，刑事訴訟法第一百五十四條、第三百零一條第一項分別定
    有明文。又事實之認定，應憑證據，如未能發現相當證據，或證據不足以證明，
    自不能以推測或擬制之方法，為裁判基礎，最高法院四十年臺上字第八六號判例
    可資參照。次按侵占罪之主觀要件，須持有人變易其原來之持有意思而為不法所
    有之意思，如僅將持有物延不交還，或有其他原因致一時未能交還，既缺乏主觀
    要件，即難遽以該罪相繩，不能遽論以該罪，最高法院二十三年度上字第一九一
    五號、六十八年度台上字第三一四六號判例可資參照。
三、本件公訴人認被告涉犯侵占罪嫌，無非係以被告自承自八十七年十二月起即未與
    吉林公司聯繫，相關之規費亦未支付，未辦理車輛之年度檢驗等情，與吉林公司
    代表人甲○○指訴情節相符，並有汽車新領牌照登記書、存證信函、應收帳款明
    細、臺北市交通事件裁決所委託金融機構代收交通違規事件自動繳納罰鍰收據、
    臺北市監理處舉發違反道路交通管理事件通知單、汽車里程計費表複檢通知、臺
    北市計程車客運業駕駛人自備車輛參與經營契約書、臺北市交通事件裁決所違反
    道路交通管理事件裁決書、臺北市計程車客運商業同業公會函、臺北市政府警察
    局交通警察大隊函在卷可稽為據。訊據被告固不否認有靠行租用吉林公司車牌及
    行車執照，暨自八十七年十二月起未支付相關規費等事實，惟堅詞否認有右揭侵
    占犯行，辯稱伊係因為其父親生病須照顧故沒有開車致無法繳錢，亦未辦理汽車
    年度檢驗及計程表檢驗等語。經查：被告自八十七年十二月起雖未支付吉林公司
    相關規費等費用，惟並未有將系爭車牌、行車執照為出租、出借或處分之行為，
    且被告於偵查中已將己有車輛交付吉林公司折抵積欠該公司之部分債務，復於本
    院審理時與吉林公司達成和解，並分期攤還欠款，業經吉林公司之代表人甲○○
    到庭陳述明確，足徵被告主觀上並無將系爭車牌、行車執照易持有為不法所有之
    侵占犯意，自難論以被告侵占罪責。此外，復查無其他積極證據足認被告有公訴
    人所指之犯行，本件純屬租金給付及車牌、行車執照返還遲延之民事糾紛，不能
    證明被告犯罪，依首揭說明，自應為被告無罪之諭知。
據上論斷，應依刑事訴訟法第三百零一條第一項，判決如主文。
本案經檢察官黃玉婷到庭執行職務
中    華    民    國      九十一      年    十二      月      十一      日
                                      臺灣臺北地方法院刑事第八庭
                                          法  官  鄭  佾  瑩
右正本證明與原本無異。
如不服本判決，應於判決送達後十日內向本院提出上訴狀(應抄附繕本)。告訴人
或被害人如對於本判決不服者，應具備理由請求檢察官上訴，其上訴期間之計算
係以檢察官收受判決正本之日期為準。
                                          書記官  何  適  熹
中     華   民    國      九十一      年    十二      月      十六      日


司法院資訊處製作；財團法人民間司法改革基金會備份。
